【裁判字號】    97,勞訴,96
【裁判日期】    980527
【裁判案由】    給付退休金
【裁判全文】
臺灣臺北地方法院民事判決              97年度勞訴字第96號
原      告  庚○○○
訴訟代理人  汪玉蓮律師
被      告  味王股份有限公司
法定代理人  辛○○○
訴訟代理人  戊○○
            丁○○
            洪文浚律師
            黃陽壽律師
            己○○
            陳福寧律師
            方智雄律師
上列當事人間請求給付退休金事件，經台灣雲林地方法院移送前
來，本院於民國九十八年四月二十二日言詞辯論終結，判決如下
：
    主      文
被告應給付原告新台幣參佰零參萬參仟零貳拾貳元，及自民國九
十六年十月二十二日起至清償日止，按週年利率百分之五計算之
利息。
訴訟費用由被告負擔。
本判決於原告以新台幣壹佰零壹萬貳仟元為被告供擔保後，得假
執行；但被告以新台幣參佰零參萬參仟零貳拾貳元為原告預供擔
保後，得免為假執行。
    事實及理由
一、原告未於最後言詞辯論期日到場，核無民事訴訟法第386條
    所列各款情形，爰依被告之聲請，由其一造辯論而為判決。
二、原告未於最後言詞辯論期日到場，據其前起訴主張：原告自
    民國72年7月11日起任職被告公司，迄今已逾二十四年，並
    於96年9月19日經被告同意准原告自96年9月21日提前退休，
    並同意依勞動基準法（下稱勞基法）第55條規定及被告公司
    勞工退休辦法第22條規定，給付新台幣（下同）3,033,022
    元退休金，原告已於96年9月21日辦理離職交接手續完畢，
    被告至遲應於96年10月21日付清全部退休金。被告雖稱原告
    於94年及95年間全權處理強棒拉麵專案，因過度預估需求量
    、原物料外包裝標籤重貼及產品有效期限不足，致被告公司
    受到損害云云，然原告乃任職研發部門，僅負責被告公司現
    有產品改良、新產品開發、國內外技術資料蒐集研究及國外
    技術合作事項之辦理，然評估市場需求並非原告職責。況95
    年下半年第一批強棒拉麵推出後，使味王速食麵銷售量由下
    滑轉為成長，縱強棒拉麵後續銷售量未如預期，實因總經理
    甲○及行銷主管丙○○分別於96年3月及4月離職，新任總經
    理陳恭平未積極推動強棒拉麵業務所致。原告受僱被告公司
    擔任專員兼總經理特別助理，並非被告公司依公司法第29條
    規定委任之經理人，有勞基法之適用。原告擔任強棒拉麵生
    產事宜小組監管人，均依總經理甲○決議執行職務，無債務
    不履行等情，爰聲明求為命被告應給付原告3,033,022元，
    及自96年10月22日起至清償日止，按週年利率5%計付法定遲
    延利息之判決；並陳明願供擔保，請准宣告假執行。
二、被告則抗辯：
（一）原告不符勞基法及被告公司勞工退休辦法規定之自請退休
      或強制退休要件，亦未辦妥移交及離職手續，原告並無退
      休金請求權存在。原告為被告公司依公司法規定委任之經
      理人，亦無退休金請求權存在。又縱認被告應給付原告退
      休金，但原告並未依其與被告間之契約關係執行職務有不
      完全給付之情事，致被告公司受有損害，應對被告負損害
      賠償責任，並可以之與原告之退休金請求權相抵銷，原告
      此退休金請求權無論依勞基法或被告公司勞工退休辦法約
      定，均無禁止抵銷之限制。
（二）原告45年2月6日出生、於72年7月11日到職，原告於96年9
      月21日自請退休獲准當時，不符被告公司勞工退休辦法第
      4條及勞基法第53條規定之自請退休要件，況原告為被告
      公司之委任經理人，非屬勞基法第2條規定之勞工，亦不
      能依勞基法規定請求給付退休金。被告雖同意原告自請提
      前退休，但原告任職被告公司監管強棒拉麵一切生產事宜
      之過程中，未盡善良管理人注意義務致被告公司受有損害
      ，被告雖同意原告在不符合勞工退休辦法及勞基法等規定
      情況下自請退休，但不同意給付退休金與原告，故於96
      年9月19日96味王人字第105號函僅同意准許提前退休，並
      未同意給付退休金。況且，原告退休離職前需先辦妥交接
      程序，則原告就其自72年7月11日起經管事務，及95年1月
      18日被指派為豐田廠主任專員兼總經理特別助理起至96年
      9月21日自請退休日止之經管應移交事物之物品、文件、
      業務、資料等均應辦理移交，但原告於96年9月21日離職
      時並未就強棒拉麵專案資料為移交，自難認原告已經離職
      ，自不得請求被告給付退休金。
（三）原告受被告公司委任負責監管強棒拉麵專案一切生產事宜
      ，故該產品產量及應採購原物料數量，即為原告受任事務
      之範圍，原告應審慎評估強棒拉麵銷售情況，決定產量及
      購買原物料數量，詎原告未盡善良管理人注意義務，於95
      年11月21日始被授權監管強棒拉麵產品一切生產事宜，即
      於95年11月22日及24日，未經產銷會議行銷評估及討論，
      即直接傳真採購單與採購部門採購第二批十五萬箱原物料
      ，但強棒拉麵專案於95年10月間採購之第一批十萬箱原物
      料，迄95年11月份僅生產三萬餘箱，尚餘近七萬箱庫存，
      ，經將部分原料轉用其他產品（物料部分為強棒拉麵專用
      不能轉用）後，被告公司所受損害高達3,920,006元 (原
      料部分1,135,795元+物料部分2,784,211元=3,920,006元)
      。再者，原告於95年11月22日及24日採購之第二批原料入
      廠時剩餘保存期限不滿六個月，致被告不及使用受有損害
      ，又該原物料復有外包裝標籤撕除重貼之情況，復因原告
      未依約辦理交接程序致被告公司不清楚強棒拉麵原物料庫
      存情況，致被告公司未能及時處理該原物料致受損害，原
      告亦未依指示及其職責處理該庫存原物料，原告應依民法
      第535條及第544條規定負損害賠償責任等語。
（四）爰聲明求為原告之訴及假執行之聲請均駁回；如受不利判
      決，願預供擔保請准宣告免為假執行。
三、查原告自72年7月11日起任職被告公司，95年1月18日被指派
    為豐田廠主任專員兼總經理特別助理，負責督導工廠（豐田
    廠）品管事宜，再於95年2月8日被任命暫兼研究發展部經理
    ，95年3月22日經董事會通過正式委任為研發部經理，並於
    同年11月21日經總經理通告，由原告監管被告公司強棒拉麵
    新產品上市初期一切生產事宜。96年2月16日免兼總經理特
    別助理及督導，不再監管強棒拉麵生產事宜，並於96年9月
    21日自請退休，並經被告96年9月19日核准原告自96年9月21
    日退休之事實，為兩造所不爭，並有被告96年9月19日96味
    王人字第105號函、被告公司當日重大訊息詳細內容、被告
    公司95年2月8日（95）味王人字第13號函、被告公司95年11
    月21日味王（總）字第142號函、被告公司95年3月22日第16
    屆第20次董事會議事錄、被告公司95年1月18日（95）味王
    人字第008號函、被告公司95年3月22日（95）味王人字第
    031號函、被告公司96年2月份人事異動公告為證（本院卷一
    第22頁至第23頁、第31頁、第32頁、第72頁、第249頁至第
    250頁、第252頁），信屬實在。至原告主張被告應給付退休
    金3,033,022元乙節，則為被告所否認，並以上開情詞置辯
    。經查：
（一）原告於96年9月19日提出退休申請單，申請預定自96年9月
      21日退休，退休原因為「個人規劃並配合公司政策」，承
      辦人李兆宏在該申請單上簽註：「該員年資24年2月尚不
      符合自請退休條件，惟考量其個人規劃及公司政策擬同意
      准予提前退休。二、該員退休金估算約304萬元。三、呈
      請核示。」（台灣雲林地方法院97年度勞訴字第2號卷 (
      下稱雲林地院卷)第20頁）。被告公司已於96年9月19日發
      函「台端雖不符合自請退休要件，惟考量台端個人規劃及
      公司政策，特同意准予提前退休」，核准退休日為96年9
      月21日，有被告公司96年9月19日96味王人字第105號函附
      卷可查（雲林地院卷第21頁），且被告於原告退休日即96
      年9月21日已交付原告退休金計算明細，依該明細表所載
      ，原告可領之退休金計3,033,022元，有計算明細表附卷
      可查（本院卷一第24頁），被告亦不爭執原告主張之退休
      金金額（本院卷一第65頁及第118頁），足見被告公司已
      核准原告提前退休之申請並同意依被告公司勞工退休辦法
      及勞基法規定之標準給付退休金。再依被告公司勞工退休
      辦法第10條規定，被告應於退休人員經核定並辦妥離職手
      續後三十日內給付上開退休金（雲林地院卷第23頁），原
      告已於96年9月21日辦理離職移交程序完畢，有離職移交
      清結證明書附卷可查（本院卷一第37頁），則被告應於96
      年10月20日以前給付退休金，然被告迄未給付，原告主張
      被告應給付自96年10月22日起至清償日止，按週年利率5%
      計算之法定遲延利息，即屬可取。
（二）被告雖抗辯原告不符勞基法及被告公司勞工退休辦法之自
      請退休資格，且被告於96年9月19日僅同意原告提前退休
      ，並未同意給付原告退休金，況原告迄未辦理離職交接程
      序，被告當無給付原告退休金之義務云云。惟查：
   1、原告於96年9月19日所提出者為「員工退休申請書」，而
      依被告公司承辦人員在會簽意見欄之上開原告不符自請退
      休要件及可領退休金金額之註記，可知原告於96年9月19
      日為上開提前退休之申請，其目的除申請退休外，並請求
      被告在不符自請退休要件之情況下給付退休金，被告則為
      同意，足認被告除同意原告提前退休外，並同意給付退休
      金。若原告僅申請提前退休而不包括請求被告給付退休金
      ，則原告僅需自請離職即可，且承辦人員毋庸特別註記原
      告不符自請退休之要件，並在原告之員工退休申請書上附
      記原告可領之退休金金額；再者，兩造於97年1月18日就
      原告本件退休金請求爭議進行協調，被告拒絕原告退休金
      請求之意見為原告負責強棒拉麵專案卻貿然大量採購原物
      料致被告公司受到損害（雲林地院卷第8頁至第9頁之97
      年1月18日勞資爭議協調會會議紀錄），並未提及其僅同
      意原告提前退休之申請而未同意給付退休金，益認被告已
      同意給付原告退休金。
   2、被告雖抗辯原告未辦妥離職交接手續，不能認為原告已自
      被告公司離職，不能領取退休金。查被告公司上開勞工退
      休辦法第10條雖規定：「退休人員經核定並辦妥離職手續
      後三十日內，一次全部給予退休金」，然本件原告係依兩
      造合意提前辦理退休，與該勞工退休辦法第4條及第5條分
      別規定之自請退休及強制退休之要件不同，而本件兩造所
      為上開原告提前退休並領取退休金之合意，並無原告需辦
      妥離職手續被告始給付退休金，則本件原告領取退休金是
      否應以其需辦妥離職交接程序為前提，已非無疑；再者，
      被告公司員工離職移交辦法第8條第2項已規定：「員工辦
      妥一切離職移交手續後方可離職，並始准填發離職證明書
      」（本院卷一第247頁），而被告公司已於96年9月21日發
      給原告離職移交清結證明書，依該證明書記載，原告於96
      年9月21日已辦妥其自72年7月11日起至96年9月21日卸職
      日止任內經管事務，並會同監交人戊○○移交無誤，移交
      項目包括電腦、辦公桌椅、配方資料及研發部財產儀器設
      備，有業經被告公司總經理、副總經理、監交人、原告及
      接收人簽明確認之96年9月21日離職移交清結證明書及移
      交清冊為證（本院卷一第37頁至第38頁及第255頁），堪
      認原告已辦妥一切離職交接程序。
   3、被告雖云原告尚應就強棒拉麵專案相關事務為交接云云，
      然所謂離職移交手續，是指離職人員於離職時應將已辦未
      結之工作事項為交接，被告雖稱原告離職時未就強棒拉麵
      原物料剩餘數量為交接致被告公司不及處理云云，惟查，
      被告產品之原物料係直接送入工廠製麵組，並由工廠倉管
      人員確認數量是否正確，業經證人即擔任倉管人員之莊玉
      梅到場證述明確（本院卷二第142頁），故強棒拉麵剩餘
      原物料數量若干，應為工廠方面所知悉，被告公司僅需向
      工廠查詢即知悉原物料剩餘數量若干。原告雖自95年11月
      21日起監管強棒拉麵一切生產事宜，尚難認應就此強棒拉
      麵剩餘原物料等各該細項為交接。況被告公司稽核室人員
      己○○於98年2月9日提出報告已載明：「一、在95年11月
      推出之『強棒拉麵』系列新產品，因銷售不如預期，又有
      大量原料庫存問題，於96年3月經層峰口頭交代前研發部
      經理庚○○○（原告），規劃將該些大量庫存原物料轉移
      至其他產品適用。」（本院卷一第50頁），足認被告公司
      於原告96年2月16日免兼總經理特別助理及督導職務不再
      兼管強棒拉麵生產事宜後，於96年3月間即已知悉強棒拉
      麵庫存原物料數量。被告稱原告未辦妥強棒拉麵相關事宜
      交接程序致其不知強棒拉麵原物料庫存數量，顯無可取。
      又己○○上開報告固記載：「二、庚○○○（原告）為當
      時『強棒拉麵』專案之廠務負責人，亦應負責產品大量呆
      滯原物材料後續之處理。三、前研發部經理庚○○○，在
      96 年9月21日退休辦理移交時，僅移交保管財物，未見上
      述之工作列入交代清楚」（本院卷二第50頁），即原告尚
      應依指示及職責將強棒拉麵剩餘原物料移為其他產品使用
      ，並應就此事項辦理交接，但原告否認被告公司另交辦原
      告應將強棒拉麵原物料移為其他產品使用，且原告為研發
      部經理，負責產品塑造，將想法落實為產品，待生產規格
      確定後即由生產部門生產，業經於94及95年間擔任被告公
      司總經理之甲○證述明確（本院卷一第139頁），嗣於95
      年11月21日雖負責監管強棒拉麵之一切生產事宜，但依原
      告監管強棒拉麵生產事宜之職責，應不包括處理強棒拉麵
      剩餘原物料移為其他產品使用，況原告自96年2月16日即
      未再監管強棒拉麵生產事宜，已如前述，尤難認原告尚需
      處理強棒拉麵剩餘材料轉為其他產品使用事項，被告既不
      能證明原告於96年9月21日離職時已辦理強棒拉麵原物料
      移為其他產品使用但尚未了結，自不能以原告於交接時未
      說明強棒拉麵剩餘原物料移為其他產品使用之情況，即認
      為原告未辦妥離職交接程序。
   4、至被告抗辯原告自72年7月11日起所經管事務，及95年1月
      18日被指派為豐田廠主任專員兼總經理特別助理起，至原
      告96年9月21日自請退休日止，期間歷次職務調動均未辦
      理交接部分，查原告自72年7月11日任職被告公司起至96
      年9月21日提前退休之前均在被告公司任職，若被告認為
      原告於各該職務調動時有未辦理交接之情況，已可即時要
      求原告辦理交接，何需待原告自請提早退休離職後始稱原
      告有未辦理接交之情況，尤難認被告此部分抗辯為可取。
（三）被告又抗辯原告未妥善預估善盡注意義務，且未依規定程
      序，於95年11月22日及24日直接傳真採購單至採購部門要
      求採購第二批十五萬箱原物料，致第一批尚未生產完成前
      ，被告公司又買進高達二千餘萬元之強棒拉麵原物料，且
      原告採購之原料入廠時所剩保存期限不滿六個月，亦使被
      告不及使用致生損害，況該原物料尚有外包裝標籤撕除重
      貼之情況云云，惟查：
   1、強棒拉麵第二批原物料訂購十五萬箱，已經時任被告公司
      總經理甲○同意，甲○並向被告公司董事長報告，業經證
      人甲○到場證稱（本院卷一第140頁），證人即於95年、
      96年間擔任強棒拉麵業務及行銷之丙○○亦證稱：強棒拉
      線之負責人為總經理（本院卷一第143頁）等語，而強棒
      拉麵第二批原物料之採購單位分別於95年11月27日及28日
      收到廠務生產單位之採購報表，並依管理部採購科作業標
      準上簽呈，副總經理於95年11月28日批准十五萬箱強棒拉
      麵原物料採購，總經理則於95年11月28日批准十萬箱、翌
      日批准五萬箱，亦經證人即管理部襄理承辦強棒拉麵專案
      採購業務之陳青山證述明確（本院卷二第4頁），並有材
      料需求單附卷可查（本院卷二第105頁至第115頁），甲○
      既擔任被告公司總經理，即屬被告公司業務經營之負責人
      （公司法第8條規定參照），則縱認原告依其擔任監管強
      棒拉麵生產事宜之職務與被告成立委任契約，然原告就強
      棒拉麵第二批原物料訂購數量既經甲○代表被告公司同意
      ，則原告訂購之強棒拉麵原物料縱有過多不及使用之情事
      ，仍難認應由原告負債務不履行責任。再者，證人復甲○
      到場證稱：被告公司推出強棒拉麵之後曾發生原物料斷貨
      ，其於同意原物料數量訂購之前，相關單位已提供當時鋪
      貨情況及銷售狀況，其評估後認為訂購之原物料數量合理
      （本院卷一第141頁），且被告公司96年4月30日出刊之九
      十五年度年報亦稱強棒拉麵使味王速食麵銷售量由下滑轉
      為成長（本院卷一第128頁），並有平面媒體於96年4 月
      12日報導強棒拉麵最被網友稱讚（本院卷一第58頁），故
      原告並非在毫無依據之情況下即建議被告公司為上開十五
      萬原物料數量之訂購。況且，縱認被告公司現仍剩有強棒
      拉麵原物料，然強棒拉麵之生產量與原告於95年11月間預
      估情況不符之原因亦有數端，證人甲○已證稱：伊已自被
      告公司離職，不能以現在之原物料庫存數量，推認當時對
      於強棒拉麵銷售量評估之正確性（本院卷一第146頁），
      自不能以強棒拉麵之庫存原物料數量認定原告原物料數量
      之預估為未盡善良管理人注意義務。
  2、 被告雖稱原告未經產銷會議即命相關人員採購原物料，自
      屬未盡善良管理人注意義務云云。查被告公司非屬新品之
      原物料數量正常請購程序，雖應由產銷會議（產銷會議由
      總經理主持，參加人員包括研發部、管理部、業務部、行
      銷部、廠務部、貿易、工廠主管）開會決定後，廠務生產
      部門始提出材料需求表載明需求品名及數量採購原物料，
      由採購人員進行採購（詢價、比價、議價），再依金額大
      小上簽呈至陳秀智副理、副總經理、總經理，業經證人即
      於95年5月1日起至同年11月30日止擔任被告公司豐田廠製
      造麵組主任乙○○、被告公司管理部襄理承辦強棒拉麵專
      案採購業務之陳青山、被告公司倉管人員莊玉梅證述屬實
      （本院卷一第144頁及第146頁、卷二第4頁、第143頁），
      並有生產及出庫預定表、材料需求單、廠長、副廠長請購
      報表為證（本院卷一第78頁至第87頁及第89頁至第104頁
      ），核該非屬新品原物料數量之請購數量及金額，於產銷
      會議決定後，仍需經總經理核准後始能採購，可見總經理
      仍有最後決定權，至產銷會議之決議應僅是提供總經理決
      定之參考。而強棒拉麵第二批原物料十五萬箱請購數量部
      分，雖未先經產銷會議開會決定，廠務生產部門亦未填寫
      請購單，係由原告於95年11月24日下午4時56分及同年月
      27日上午9時，直接打電話給管理部陳秀智副理要求採購
      十五萬箱原物料，原告並指示廠務生產部門直接上簽呈請
      購，經證人乙○○、陳青山及莊玉梅證述明確（本院卷一
      第144頁及第146頁、卷二第4頁、第143頁），然該十五萬
      箱原物料之請購已依管理部採購科作業標準請購，並經總
      經理參考相關部門提供之資料後認為該採購量係屬合理而
      為核准，已如前述，且證人陳青山亦證稱：陳秀智副理接
      到原告電話後雖有交辦伊聯絡貿易商蘇先生備料，但其未
      正式下單，需待正式簽呈始能正式訂購（本案卷二第4頁
      ），則陳青山亦是待簽呈經總經理批准後始下式下訂單，
      故強棒拉麵第二批原物料之採購程序應已依正常採購程序
      請購會議，尚難僅以該原物料之採購未經產銷會議即認為
      原告採購強棒拉麵第二批原物料未經善良管理人注意義務
      。
   3、被告公司購買非屬新品原物料產品於收貨時外包裝之檢查
      ，係由倉管人員負責，由生產單位即工廠驗收該原物料，
      但品檢人員要做品質檢驗時亦會查看外包裝，已經證人即
      於95年間擔任工廠製麵組副主任張郁彬、95年間擔任被告
      公司豐田廠品檢組組長蘇素詩及倉管人員莊玉梅到場證述
      明確（本院卷二第5頁、第139頁至第141頁、第142頁），
      倉管人員查看外包裝時需查核其製造日期及有效期間，亦
      經證人莊玉梅證述明確（本院卷二第142頁至第143頁），
      足見檢查原物料之有效期限是否足夠及外包裝是否撕毀並
      非原告之職責，證人陳青山亦證稱：非屬新品之原物料發
      生標籤重貼，應由工廠負責（本院卷二第5頁背），被告
      抗辯原告未發現上開強棒拉麵第二批原物料之有效期間不
      足及外包裝遭撕毀，應負債務不履行損害賠償責任，亦無
      可取。況且，被告公司對於產品有效期間不足之原物料仍
      將之使用生產，亦經證人張郁彬證述在卷（本院卷二第5
      頁背），則被告所稱因產品有效期間不足致受有不能使用
      該原物料生產之損害，亦非無疑。
   3、被告又抗辯原告未交接強棒拉麵專案資料致其受到損害云
      云，然原告於96年9月21日自被告公司自請提前退休時已
      辦妥離職交接程序，已如前述，被告此部分抗辯，自無可
      取。
四、綜上所述，原告依被告96年9月19日准許原告自請提前退休
    之申請，請求被告給付3,033,022元，及自96年10月22日起
    至清償日止，按週年利率5%計付法定遲延利息之判決，洵屬
    有據，應予准許。
五、本件原告係依被告96年9月19日上開核示自請提前退休並領
    取退休金3,033,022元，且原告並無被告所述違反約定之情
    事，則原告是否屬勞基法上規定之勞工、兩造間之契約性質
    為何，即與本件原告請求是否有據無涉，無加以論述之必要
    。又兩造其餘主張陳述及所提之證據，經本院審酌後，認均
    不足以影響本判決之結果，均毋庸再予論述，附此敘明。
六、兩造陳明願供擔保，聲請宣告假執行或免為假執行，經核原
    告勝訴部分，合於法律規定，爰分別酌定相當之擔保金額宣
    告之；至原告其餘假執行之聲請，因訴之駁回而失所依據，
    不予准許。
七、據上論結，原告之訴為有理由，依民事訴訟法第385條第1項
    、第78條、第390條第2項、第392條第2項，判決如主文。
中    華    民    國    98    年    5     月    27    日
                  勞工法庭    法  官  黃書苑
以上正本係照原本作成。
如對本判決上訴，須於判決送達後二十日之不變期間內，向本院
提出上訴狀。
中    華    民    國    98    年    5     月    27    日
                              書記官  蔡月女


司法院資訊處製作；財團法人民間司法改革基金會備份。
